【裁判字號】    97,重訴,183
【裁判日期】    980304
【裁判案由】    拆屋還地等
【裁判全文】
臺灣士林地方法院民事判決             97年度重訴字第183號
原      告  臺北市政府警察局
法定代理人  癸○○
訴訟代理人  顏本源律師
被      告  卯○○○
訴訟代理人  天○○
被      告  丙○○
            戊○○○
            甲○○
            子○○
            己○○
            庚○○
上  1   人
訴訟代理人  戌○○
被      告  辛○○
            壬○○
上  1   人
訴訟代理人  酉○○
被      告  辰○○
訴訟代理人  巳○○○
被      告  丁○○
            乙○○
            丑○○
            未○○
            午○○
兼  上2 人
訴訟代理人  地○○
被      告  亥○
上  1   人
訴訟代理人  申○○
上列當事人間拆屋還地等事件，本院於民國98年2 月18日言詞辯
論終結，判決如下：
    主  文
被告亥○應將坐落臺北市○○區○○段四小段五七一地號土地上
如附圖所示Ｐ部分面積四十三點二九平方公尺之無門牌號碼房屋
拆除，將土地返還原告，並給付原告新臺幣拾玖萬柒仟伍佰伍
拾捌元，及自民國九十八年一月二十三日起至返還上開土地之日
止，按月給付原告新臺幣柒仟零捌拾壹元。
被告卯○○○應將坐落臺北市○○區○○段四小段五七一地號土
地上門牌號碼臺北市○○區○○街一之一號如附圖所示Ａ部分壹
層房屋面積十點二九平方公尺、貳層閣樓面積十點二九平方公尺
拆除，將土地返還原告，並給付原告新臺幣玖萬肆仟肆佰零陸元
，及自民國九十八年一月八日起至返還上開土地之日止，按月給
付原告新臺幣壹仟陸佰捌拾元。
被告丙○○應將坐落臺北市○○區○○段四小段五七一地號土地
上門牌號碼臺北市○○區○○街一之二號如附圖所示Ｃ部分壹層
房屋面積三十四點二三平方公尺、貳層閣樓面積三十四點二三平
方公尺拆除，將土地返還原告，並給付原告新臺幣拾壹萬肆仟
零肆拾陸元，及自民國九十八年一月八日起至返還上開土地之日
止，按月給付原告新臺幣伍仟伍佰玖拾玖元。
被告戊○○○應將坐落臺北市○○區○○段四小段五七一地號土
地上門牌號碼臺北市○○區○○街臨一之三號如附圖所示Ｄ部分
房屋面積二十三點四九平方公尺拆除，將土地返還原告，並給付
原告新臺幣貳拾壹萬伍仟柒佰貳拾元，及自民國九十八年一月
二十三日起至返還上開土地之日止，按月給付原告新臺幣仟捌
佰肆拾貳元。
被告甲○○應將坐落臺北市○○區○○段四小段五七一地號土地
上門牌號碼臺北市○○區○○街一之十四號如附圖所示Ｅ部分房
屋面積二十三點九九平方公尺、Ｅ' 部分房屋面積十三點三九平
方公尺拆除，將土地返還原告，並給付原告新臺幣拾肆萬貳仟
玖佰肆拾陸元，及自民國九十八年一月八日起至返還上開土地之
日止，按月給付原告新臺幣陸仟壹佰壹拾肆元。
被告子○○應將坐落臺北市○○區○○段四小段五七一地號土地
上門牌號碼臺北市○○區○○街一之十五號如附圖所示Ｆ部分房
屋面積二十七點八二平方公尺、Ｆ' 部分房屋面積五點二五平方
公尺拆除，將土地返還原告，並給付原告新臺幣拾萬仟肆佰
零元，及自民國九十八年一月八日起至返還上開土地之日止，
按月給付原告新臺幣伍仟肆佰零玖元。
被告己○○應將坐落臺北市○○區○○段四小段五七一地號土地
上門牌號碼臺北市○○區○○街臨一之十六號如附圖所示Ｇ部分
壹層房屋面積三十九點四四平方公尺、貳層閣樓面積二十點三九
平方公尺拆除，將土地返還原告，並給付原告新臺幣拾陸萬貳
仟貳佰零壹元，及自民國九十八年一月二十三日起至返還上開土
地之日止，按月給付原告新臺幣陸仟肆佰伍拾壹元。
被告庚○○應將坐落臺北市○○區○○段四小段五七一地號土地
上門牌號碼臺北市○○區○○街臨一之十七號如附圖所示Ｂ部分
房屋面積五點六七平方公尺拆除，將土地返還原告，並給付原告
新臺幣伍萬貳仟零貳拾元，及自民國九十八年一月八日起至返還
上開土地之日止，按月給付原告新臺幣玖佰貳拾柒元。
被告辛○○應將坐落臺北市○○區○○段四小段五七一地號土地
上門牌號碼臺北市○○區○○街臨五之二十號如附圖所示Ｈ部分
房屋面積三十點四九平方公尺拆除，將土地返還原告，並給付原
告新臺幣玖萬壹仟肆佰拾貳元，及自民國九十八年一月八日起
至返還上開土地之日止，按月給付原告新臺幣肆仟玖佰捌拾柒元
。
被告壬○○應將坐落臺北市○○區○○段四小段五七一地號土地
上門牌號碼臺北市○○區○○路臨一三九號如附圖所示Ｉ部分壹
層房屋面積三十九點五八平方公尺、貳層閣樓面積三十四點六八
平方公尺拆除，將土地返還原告，並給付原告新臺幣拾陸萬
仟壹佰拾元，及自民國九十八年一月八日起至返還上開土地之
日止，按月給付原告新臺幣陸仟肆佰柒拾肆元。
被告辰○○應將坐落臺北市○○區○○段四小段五七一地號土地
上門牌號碼臺北市○○區○○路臨一四一號如附圖所示Ｊ部分房
屋面積十八點六一平方公尺拆除暨騰空地下層十八點六一平方公
尺、Ｊ' 部分房屋面積十五平方公尺拆除，將土地返還原告，並
給付原告拾萬捌仟肆佰壹拾捌元，及自民國九十八年一月十一
日起至返還土地之日止，按月給付原告新臺幣伍仟肆佰玖拾捌元
。
被告丁○○應將坐落臺北市○○區○○段四小段五七一地號土地
上門牌號碼臺北市○○區○○路臨一四三號如附圖所示Ｋ部分房
屋面積十七點四八平方公尺拆除暨騰空地下層面積十七點四八平
方公尺，將土地返還原告，並給付原告新臺幣壹拾陸萬零伍佰貳
拾玖元，及自民國九十八年一月二十三日起至返還上開土地之日
止，按月給付原告新臺幣貳仟捌佰伍拾玖元。
被告乙○○應將坐落臺北市○○區○○段四小段五七一地號土地
上門牌號碼臺北市○○區○○路臨一四五號如附圖所示Ｌ部分房
屋面積十六點五平方公尺拆除暨騰空地下層面積十六點五平方公
尺，將土地返還原告，並給付原告新臺幣壹拾伍萬壹仟佰捌拾
壹元，及自民國九十八年一月八日起至返還上開土地之日止，按
月給付原告新臺幣貳仟陸佰玖拾玖元。
被告丑○○應將坐落臺北市○○區○○段四小段五七一地號土地
上門牌號碼臺北市○○區○○路臨一四七號如附圖所示Ｍ部分房
屋面積十六點五平方公尺拆除暨騰空地下層面積十六點五平方公
尺，將土地返還原告，並給付原告新臺幣壹拾伍萬壹仟佰捌拾
壹元，及自民國九十八年一月八日起至返還上開土地之日止，按
月給付原告新臺幣貳仟陸佰玖拾玖元。
被告地○○、未○○應將坐落臺北市○○區○○段四小段五七一
地號土地上門牌號碼臺北市○○區○○路臨一四九號如附圖所示
Ｎ部分房屋面積十八點四三平方公尺拆除暨騰空地下層面積十八
點四三平方公尺，將土地返還原告，並給付原告新臺幣壹拾陸萬
玖仟零捌拾柒元，及自民國九十八年一月八日起至返還上開土地
之日止，按月給付原告新臺幣仟零壹拾伍元。
被告地○○、午○○應將坐落臺北市○○區○○段四小段五七一
地號土地上門牌號碼臺北市○○區○○路臨一五一號如附圖所示
Ｏ部分房屋面積二十點九平方公尺拆除暨騰空地下層面積二十點
九平方公尺，將土地返還原告，並給付原告新臺幣壹拾玖萬壹仟
柒佰肆拾玖元，及自民國九十八年一月八日起至拆除房屋返還土
地之日止，按月給付原告新臺幣仟肆佰壹拾玖元。
原告其餘之訴駁回。
訴訟費用由被告亥○負擔千分之一○三、被告卯○○○負擔千分
之二十四、被告丙○○負擔千分之八十一、被告戊○○○負擔千
分之五十六、被告甲○○負擔千分之八十九、被告子○○負擔千
分之七十九、被告己○○負擔千分之九十四、被告庚○○負擔千
分之十三、被告辛○○負擔千分之七十三、被告壬○○負擔千分
之九十四、被告辰○○負擔千分之八十、被告丁○○負擔千分之
四十二、被告乙○○負擔千分之三十九、被告丑○○負擔千分之
三十九、被告未○○負擔千分之二十二、被告午○○負擔千分之
二十五、被告地○○負擔千分之四十七。
本判決第一項至第十六項關於拆屋還地部分履行期間為個月。
本判決第一項至第十六項於原告分別以新臺幣貳佰柒拾萬伍仟貳
佰拾伍元為被告亥○供擔保、以新臺幣陸拾肆萬仟零拾貳
元為被告卯○○○供擔保、以新臺幣貳佰壹拾萬玖仟零陸拾柒
元為被告丙○○供擔保、以新臺幣壹佰肆拾陸萬柒仟玖佰壹拾肆
元為被告戊○○○供擔保、以新臺幣貳佰拾萬伍仟玖佰壹拾
肆元為被告甲○○供擔保、以新臺幣貳佰零陸萬陸仟伍佰柒拾柒
元為被告子○○供擔保、以新臺幣貳佰肆拾陸萬肆仟陸佰肆拾伍
元為被告己○○供擔保、以新臺幣拾伍萬肆仟佰貳拾肆元為
被告庚○○供擔保、以新臺幣壹佰玖拾萬伍仟佰伍拾壹元為被
告辛○○供擔保、以新臺幣貳佰肆拾柒萬仟佰玖拾肆元為被
告壬○○供擔保、以新臺幣貳佰壹拾萬零佰貳拾元為被告辰
○○供擔保、以新臺幣壹佰零玖萬貳仟佰肆拾元為被告丁○○供擔保、以新臺幣壹佰零萬壹仟壹佰零貳元為被告乙○○供
擔保、以新臺幣壹佰零萬壹仟壹佰零貳元為被告丑○○供擔保
、以新臺幣壹佰壹拾伍萬壹仟柒佰零玖元為被告未○○及地○○
供擔保、以新臺幣壹佰拾萬陸仟零陸拾貳元為被告午○○及地
○○供擔保後，得假執行。
原告其餘假執行之聲請駁回。
    事實及理由
壹、程序方面：
一、本件被告卯○○○、庚○○未於言詞辯論期日到場，核無民
    事訴訟法第386 條各款所列情形，爰依原告之聲請，由其一
    造辯論而為判決。
二、原告法定代理人原為王卓鈞，於訴訟繫屬中之民國97年7 月
    17日由癸○○接任（卷1 第201 頁至第202 頁），故依原告
    之聲明准由現任法定代理人承受訴訟。
三、按訴狀送達後，原告不得將原訴變更或追加他訴，但擴張或
    減縮應受判決事項之聲明，不甚礙被告之防禦及訴訟之終結
    者，不在此限，不變更訴訟標的，而補充或更正事實上或法
    律上之陳述者，非為訴之變更或追加，民事訴訟法第255 條
    第1 項第3 款、第7 款、第256 條分別定有明文。經查，本
    件原告起訴時，訴之聲明原為：「1.被告寅○○應將坐落臺
    北市○○區○○段4 小段571 地號土地上門牌號碼臺北市○○區○○街1 號建物拆除（面積以實測為準），將土地返還
    原告，並給付原告新臺幣（以下同）58萬1,933 元及自97年
    5 月1 日起至拆除房屋返還土地之日止，按月給付原告1 萬
    195 元。2.被告卯○○○應將坐落臺北市○○區○○段4 小
    段571 地號土地上門牌號碼臺北市○○區○○街1 之1 號建
    物拆除（面積以實測為準），將土地返還原告，並給付原告
    47萬6,127 元及自97年5 月1 日起至拆除房屋返還土地之日
    止，按月給付原告8,341 元。3.被告丙○○應將坐落臺北市
    士林區○○段○ ○段571 地號土地上門牌號碼臺北市○○區
    ○○街1 之2 號建物拆除（面積以實測為準），將土地返還
    原告，並給付原告245 萬6,879 元及自97年5 月1 日起至拆
    除房屋返還土地之日止，按月給付原告4 萬3,045 元。4.被
    告戊○○○應將坐落臺北市○○區○○段4 小段571 地號土
    地上門牌號碼臺北市○○區○○街1 之3 號建物拆除（面積
    以實測為準），將土地返還原告，並給付原告44萬8,120 元
    及自97年5 月1 日起至拆除房屋返還土地之日止，按月給付
    原告7,851 元。5.被告甲○○應將坐落臺北市○○區○○段
    4 小段571 地號土地上門牌號碼臺北市○○區○○街1 之14
    號建物拆除（面積以實測為準），將土地返還原告，並給付
    原告36萬7,209 元及自97年5 月1 日起至拆除房屋返還土地
    之日止，按月給付原告6,433 元。6.被告子○○應將坐落臺
    北市○○區○○段4 小段571 地號土地上門牌號碼臺北市○○區○○街1 之15號建物拆除（面積以實測為準），將土地
    返還原告，並給付原告129 萬7,680 元及自97年5 月1 日起
    至拆除房屋返還土地之日止，按月給付原告2 萬2,735 元。
    7.被告己○○應將坐落臺北市○○區○○段4 小段571 地號
    土地上門牌號碼臺北市○○區○○街1 之16號建物拆除（面
    積以實測為準），將土地返還原告，並給付原告50萬1,598
    元及自97年5 月1 日起至拆除房屋返還土地之日止，按月給
    付原告9,541 元。8.被告庚○○應將坐落臺北市○○區○○
    段4 小段571 地號土地上門牌號碼臺北市○○區○○街1 之
    17號建物拆除（面積以實測為準），將土地返還原告，並給
    付原告87萬4,456 元及自97年5 月1 日起至拆除房屋返還土
    地之日止，按月給付原告1 萬5,320 元。9.被告辛○○應將
    坐落臺北市○○區○○段4 小段571 地號土地上門牌號碼臺
    北市○○區○○街5 之20號建物拆除（面積以實測為準），
    將土地返還原告，並給付原告8 萬9,063 元及自97年5 月1
    日起至拆除房屋返還土地之日止，按月給付原告8,096 元。
    10.被告壬○○應將坐落臺北市○○區○○段4 小段571 地號
    土地上門牌號碼臺北市○○區○○路139 號建物拆除（面積
    以實測為準），將土地返還原告，並給付原告56萬6,374 元
    及自97年5 月1 日起至拆除房屋返還土地之日止，按月給付
    原告9,923 元。11.被告辰○○應將坐落臺北市○○區○○段
    4 小段571 地號土地上門牌號碼臺北市○○區○○路141 號
    建物拆除（面積以實測為準），將土地返還原告，並給付原
    告56萬6,374 元及自97年5 月1 日起至拆除房屋返還土地之
    日止，按月給付原告9,923 元。12.被告丁○○應將坐落臺北
    市○○區○○段4 小段571 地號土地上門牌號碼臺北市○○
    區○○路143 號建物拆除（面積以實測為準），將土地返還
    原告，並給付原告59萬4,381 元及自97年5 月1 日起至拆除
    房屋返還土地之日止，按月給付原告1 萬413 元。13.被告薛
    乙○○應將坐落臺北市○○區○○段4 小段571 地號土地上
    門牌號碼臺北市○○區○○路145 號建物拆除（面積以實測
    為準），將土地返還原告，並給付原告50萬7,247 元及自97
    年5 月1 日起至拆除房屋返還土地之日止，按月給付原告8,
    887 元。14.被告丑○○應將坐落臺北市○○區○○段4 小段
    571 地號土地上門牌號碼臺北市○○區○○路147 號建物拆
    除（面積以實測為準），將土地返還原告，並給付原告51萬
    3,471 元及自97年5 月1 日起至拆除房屋返還土地之日止，
    按月給付原告8,996 元。15.被告未○○應將坐落臺北市○○
    區○○段4 小段571 地號土地上門牌號碼臺北市○○區○○
    路149 號建物拆除（面積以實測為準），將土地返還原告，
    並給付原告53萬8,366 元及自97年5 月1 日起至拆除房屋返
    還土地之日止，按月給付原告9,432 元。16.被告午○○應將
    坐落臺北市○○區○○段4 小段571 地號土地上門牌號碼臺
    北市○○區○○路151 號建物拆除（面積以實測為準），將
    土地返還原告，並給付原告53萬8,366 元及自97年5 月1 日
    起至拆除房屋返還土地之日止，按月給付原告9,432 元。17.
    原告願供擔保，請准宣告假執行。」（卷1 第9 頁至第12頁
    ），嗣本院於97年8 月1 日赴現場勘驗（勘驗筆錄見卷1 第
    226 頁至第229 頁）並囑託臺北市士林地政事務所測量製作
    如附圖所示之複丈成果圖後（卷1 第196 頁至第200 頁），
    原告依測量結果及被告之答辯追加亥○（卷1 第285 頁）、
    地○○（卷2 第49頁）為被告、撤回對寅○○之起訴（卷2
    第5 頁），並更正、擴張、減縮訴之聲明為：「1.被告亥○
    應將坐落臺北市○○區○○段4 小段571 地號土地上如附圖
    所示Ｐ部分無門牌號碼房屋面積43.29 平方公尺拆除，將土
    地返還原告，並給付原告76萬1,803 元及自97年12月27日起
    至拆除房屋返還土地之日止，按月給付原告1 萬1,801 元。
    2.被告卯○○○應將坐落臺北市○○區○○段4 小段571 地
    號土地上如附圖所示Ａ部分門牌號碼臺北市○○區○○街1
    之1 號壹層房屋面積10.29 平方公尺、貳層閣樓面積10.29
    平方公尺拆除，將土地返還原告，並給付原告16萬109 元及
    自96年6 月22日起至拆除房屋返還土地之日止，按月給付原
    告2,805 元。3.被告丙○○應將坐落臺北市○○區○○段4
    小段571 地號土地上如附圖所示Ｃ部分門牌號碼臺北市○○
    區○○街1 之2 號壹層房屋面積34.23 平方公尺、貳層閣樓
    34.23 平方公尺拆除，將土地返還原告，並給付原告53萬2,
    609 元及自96年6 月22日起至拆除房屋返還土地之日止，按
    月給付原告9,331 元。4.被告戊○○○應將坐落臺北市○○
    區○○段4 小段571 地號土地上如附圖所示Ｄ部分門牌號碼
    臺北市○○區○○街臨1 之3 號房屋面積23.49 平方公尺拆
    除，將土地返還原告，並給付原告36萬5,497 元及自96年6
    月22日起至拆除房屋返還土地之日止，按月給付原告6,403
    元。5.被告甲○○應將坐落臺北市○○區○○段4 小段571
    地號土地上如附圖所示Ｅ部分門牌號碼臺北市○○區○○街
    1 之14號房屋面積23.99 平方公尺及Ｅ' 部分面積13.39 平
    方公尺房屋拆除，將土地返還原告，並給付原告58 萬1,621
    元及自96年6 月22日起至拆除房屋返還土地之日止，按月給
    付原告1 萬190 元。6.被告子○○應將坐落臺北市○○區○○段4 小段571 地號土地上如附圖所示Ｆ部分門牌號碼臺北
    市○○區○○街1 之15號房屋面積27.82 平方公尺及Ｆ' 部
    分面積5.25平方公尺房屋拆除，將土地返還原告，並給付原
    告51萬4,559 元及自96年6 月22日起至拆除房屋返還土地之
    日止，按月給付原告9,015 元。7.被告己○○應將坐落臺北
    市○○區○○段4 小段571 地號土地上如附圖所示Ｇ部分門
    牌號碼臺北市○○區○○街臨1 之16號壹層房屋面積39.44
    平方公尺、貳層閣樓面積20.39 平方公尺拆除，將土地返還
    原告，並給付原告56萬5,229 元及自96年6 月22日起至拆除
    房屋返還土地之日止，按月給付原告1 萬751 元。8.被告庚○○應將坐落臺北市○○區○○段4 小段571 地號土地上如
    附圖所示Ｂ部分門牌號碼臺北市○○區○○街臨1 之17號房
    屋面積5.67平方公尺拆除，將土地返還原告，並給付原告8
    萬8,223 元及自96年6 月22日起至拆除房屋返還土地之日止
    ，按月給付原告1,545 元。9.被告辛○○應將坐落臺北市○○區○○段4 小段571 地號土地上如附圖所示Ｈ部分門牌號
    碼臺北市○○區○○街臨5 之20號房屋面積30.49 平方公尺
    拆除，將土地返還原告，並給付原告9 萬1,432 元及自96年
    6 月22日起至拆除房屋返還土地之日止，按月給付原告8,31
    1 元。10.被告壬○○應將坐落臺北市○○區○○段4 小段57
    1 地號土地上如附圖所示Ｉ部分門牌號碼臺北市○○區○○
    路臨139 號壹層房屋面積39.58 平方公尺、貳層閣樓面積34
    .68 平方公尺拆除，將土地返還原告，並給付原告69萬6,51
    6 元及自96年6 月22日起至拆除房屋返還土地之日止，按月
    給付原告1 萬790 元。11.被告辰○○應將坐落臺北市○○區
    ○○段4 小段571 地號土地上如附圖所示Ｊ部分門牌號碼臺
    北市○○區○○路臨141 號房屋面積18.61 平方公尺拆除暨
    騰空地下層18.61 平方公尺、Ｊ' 部分面積15平方公尺房屋
    拆除，將土地返還原告，並給付原告52萬2,962 元及自96年
    6 月22日起至拆除房屋返還土地之日止，按月給付原告9,16
    2 元。12.被告丁○○應將坐落臺北市○○區○○段4 小段57
    1 地號土地上如附圖所示Ｋ部分門牌號碼臺北市○○區○○
    路臨143 號房屋面積17.48 平方公尺拆除暨騰空地下層面積
    17.48 平方公尺，將土地返還原告，並給付原告27萬1,983
    元及自96年6 月22日起至拆除房屋返還土地之日止，按月給
    付原告4,765 元。13.被告乙○○應將坐落臺北市○○區○○
    段4 小段571 地號土地上如附圖所示Ｌ部分門牌號碼臺北市
    士林區○○路臨145 號房屋面積16.5平方公尺拆除暨騰空地
    下層面積16.5平方公尺，將土地返還原告，並給付原告25萬
    6,735 元及自96年6 月22日起至拆除房屋返還土地之日止，
    按月給付原告4,498 元。14.被告丑○○應將坐落臺北市○○
    區○○段4 小段571 地號土地上如附圖所示Ｍ部分門牌號碼
    臺北市○○區○○路臨147 號房屋面積16.5平方公尺拆除暨
    騰空地下層面積16.5平方公尺，將土地返還原告，並給付原
    告25萬6,735 元及自96年6 月22日起至拆除房屋返還土地之
    日止，按月給付原告4,498 元。15.被告未○○應將坐落臺北
    市○○區○○段4 小段571 地號土地上如附圖所示Ｎ部分門
    牌號碼臺北市○○區○○路臨149 號房屋面積18.43 平方公
    尺拆除暨騰空地下層面積18.43 平方公尺，將土地返還原告
    ，並給付原告28萬6,765 元及自96年6 月22日起至拆除房屋
    返還土地之日止，按月給付原告5, 024元。16.被告地○○應
    將坐落臺北市○○區○○段4 小段571 地號土地上如附圖所
    示Ｎ部分門牌號碼臺北市○○區○○路臨149 號房屋面積18
    .43 平方公尺拆除暨騰空地下層面積18.43 平方公尺，將土
    地返還原告，並給付原告28萬6,765 元及自96年6 月22日起
    至拆除房屋返還土地之日止，按月給付原告5,024 元。17.被
    告午○○應將坐落臺北市○○區○○段4 小段571 地號土地
    上如附圖所示Ｏ部分門牌號碼臺北市○○區○○路臨151 號
    房屋面積20.9平方公尺拆除暨騰空地下層面積20.9平方公尺
    ，將土地返還原告，並給付原告32萬5,197 元及自96 年6月
    22日起至拆除房屋返還土地之日止，按月給付原告5,697 元
    。18.被告地○○應將坐落臺北市○○區○○段4 小段571 地
    號土地上如附圖所示Ｏ部分門牌號碼臺北市○○區○○路臨
    151 號房屋面積20.9平方公尺拆除暨騰空地下層面積209 平
    方公尺，將土地返還原告，並給付原告32萬5,197 元及自96
    年6 月22日起至拆除房屋返還土地之日止，按月給付原告5,
    697 元。19.原告願供擔保，請准宣告假執行。」（卷2 第10
    9 頁至第113 頁），再於本院98年2 月18日言詞辯論期日當
    庭減縮按月給付不當得利之起算日均自98年1 月7 日言詞辯
    論意旨狀送達各被告翌日起算（卷2 第106 頁），揆諸前揭
    說明，應准原告為前述聲明之擴張及更正。
貳、實體方面:
一、原告起訴主張：坐落臺北市○○區○○段4小段571地號土地
    （以下簡稱系爭土地）為市有土地，原告為管理機關，被告
    等未經原告同意，陸續無權占有系爭土地，搭蓋違章建築，
    經原告履以函催無效果，為維護市產，不得已援引民法第76
    7 條規定，訴請被告等人拆屋還地。又被告等無權占用系爭
    土地，無法律上原因受有利益，致原告受有損害，爰訴請被
    告等依申報地價年息5 % 計算相當於租金之不當得利，計算
    式詳如附表1 等語，並聲明：
    1.被告亥○應將坐落臺北市○○區○○段4 小段571 地號土
      地上如附圖所示Ｐ部分無門牌號碼房屋面積43.29 平方公
      尺拆除，將土地返還原告，並給付原告76萬1,803 元及自
      98年1 月7 日言詞辯論意旨狀送達翌日起至拆除房屋返還
      土地之日止，按月給付原告1 萬1,801 元。
    2.被告卯○○○應將坐落臺北市○○區○○段4 小段571 地
      號土地上如附圖所示Ａ部分門牌號碼臺北市○○區○○街
      1 之1 號壹層房屋面積10.29 平方公尺、貳層閣樓面積10
      .29 平方公尺拆除，將土地返還原告，並給付原告16萬10
      9 元及自98年1 月7 日言詞辯論意旨狀送達翌日起至拆除
      房屋返還土地之日止，按月給付原告2,805 元。
    3.被告丙○○應將坐落臺北市○○區○○段4 小段571 地號
      土地上如附圖所示Ｃ部分門牌號碼臺北市○○區○○街1
      之2 號壹層房屋面積34.23 平方公尺、貳層閣樓34.23 平
      方公尺拆除，將土地返還原告，並給付原告53萬2,609 元
      及自98年1 月7 日言詞辯論意旨狀送達翌日起至拆除房屋
      返還土地之日止，按月給付原告9,331 元。
    4.被告戊○○○應將坐落臺北市○○區○○段4 小段571 地
      號土地上如附圖所示Ｄ部分門牌號碼臺北市○○區○○街
      臨1 之3 號房屋面積23.49 平方公尺拆除，將土地返還原
      告，並給付原告36萬5,497 元及自98年1 月7 日言詞辯論
      意旨狀送達翌日起至拆除房屋返還土地之日止，按月給付
      原告6,403元。
    5.被告甲○○應將坐落臺北市○○區○○段4 小段571 地號
      土地上如附圖所示Ｅ部分門牌號碼臺北市○○區○○街1
      之14號房屋面積23.99 平方公尺及Ｅ' 部分面積13.39 平
      方公尺房屋拆除，將土地返還原告，並給付原告58萬1,62
      1 元及自98年1 月7 日言詞辯論意旨狀送達翌日起至拆除
      房屋返還土地之日止，按月給付原告1 萬190 元。
    6.被告子○○應將坐落臺北市○○區○○段4 小段571 地號
      土地上如附圖所示Ｆ部分門牌號碼臺北市○○區○○街1
      之15號房屋面積27.82 平方公尺及Ｆ' 部分面積5.25平方
      公尺房屋拆除，將土地返還原告，並給付原告51萬4,559
      元及自98年1 月7 日言詞辯論意旨狀送達翌日起至拆除房
      屋返還土地之日止，按月給付原告9,015 元。
    7.被告己○○應將坐落臺北市○○區○○段4 小段571 地號
      土地上如附圖所示Ｇ部分門牌號碼臺北市○○區○○街臨
      1 之16號壹層房屋面積39.44 平方公尺、貳層閣樓面積20
      .39 平方公尺拆除，將土地返還原告，並給付原告56萬5,
      229 元及自98年1 月7 日言詞辯論意旨狀送達翌日起至拆
      除房屋返還土地之日止，按月給付原告1 萬751 元。
    8.被告庚○○應將坐落臺北市○○區○○段4 小段571 地號
      土地上如附圖所示Ｂ部分門牌號碼臺北市○○區○○街臨
      1 之17號房屋面積5.67平方公尺拆除，將土地返還原告，
      並給付原告8 萬8,223 元及自98年1 月7 日言詞辯論意旨
      狀送達翌日起至拆除房屋返還土地之日止，按月給付原告
      1,545 元。
    9.被告辛○○應將坐落臺北市○○區○○段4 小段571 地號
      土地上如附圖所示Ｈ部分門牌號碼臺北市○○區○○街臨
      5 之20號房屋面積30.49 平方公尺拆除，將土地返還原告
      ，並給付原告9 萬1,432 元及自98年1 月7 日言詞辯論意
      旨狀送達翌日起至拆除房屋返還土地之日止，按月給付原
      告8,311 元。
    10.被告壬○○應將坐落臺北市○○區○○段4 小段571 地號
      土地上如附圖所示Ｉ部分門牌號碼臺北市○○區○○路臨
      139 號壹層房屋面積39.58 平方公尺、貳層閣樓面積34.6
      8 平方公尺拆除，將土地返還原告，並給付原告69萬6,51
      6 元及自98年1 月7 日言詞辯論意旨狀送達翌日起至拆除
      房屋返還土地之日止，按月給付原告1 萬790 元。
    11.被告辰○○應將坐落臺北市○○區○○段4 小段571 地號
      土地上如附圖所示Ｊ部分門牌號碼臺北市○○區○○路臨
      141 號房屋面積18.61 平方公尺拆除暨騰空地下層18.61
      平方公尺、Ｊ' 部分面積15平方公尺房屋拆除，將土地返
      還原告，並給付原告52萬2,962 元及自98年1 月7 日言詞
      辯論意旨狀送達翌日起至拆除房屋返還土地之日止，按月
      給付原告9,162 元。
    12.被告丁○○應將坐落臺北市○○區○○段4 小段571 地號
      土地上如附圖所示Ｋ部分門牌號碼臺北市○○區○○路臨
      143 號房屋面積17.48 平方公尺拆除暨騰空地下層面積17
      .48 平方公尺，將土地返還原告，並給付原告27萬1,983
      元及自98年1 月7 日言詞辯論意旨狀送達翌日起至拆除房
      屋返還土地之日止，按月給付原告4,765 元。
    13.被告乙○○應將坐落臺北市○○區○○段4 小段571 地號
      土地上如附圖所示Ｌ部分門牌號碼臺北市○○區○○路臨
      145 號房屋面積16.5平方公尺拆除暨騰空地下層面積16.5
      平方公尺，將土地返還原告，並給付原告25萬6,735 元及
      自98年1 月7 日言詞辯論意旨狀送達翌日起至拆除房屋返
      還土地之日止，按月給付原告4,498 元。
    14.被告丑○○應將坐落臺北市○○區○○段4 小段571 地號
      土地上如附圖所示Ｍ部分門牌號碼臺北市○○區○○路臨
      147 號房屋面積16.5平方公尺拆除暨騰空地下層面積16.5
      平方公尺，將土地返還原告，並給付原告25萬6,735 元及
      自98年1 月7 日言詞辯論意旨狀送達翌日起至拆除房屋返
      還土地之日止，按月給付原告4,498 元。
    15.被告未○○應將坐落臺北市○○區○○段4 小段571 地號
      土地上如附圖所示Ｎ部分門牌號碼臺北市○○區○○路臨
      149 號房屋面積18.43 平方公尺拆除暨騰空地下層面積18
      .43 平方公尺，將土地返還原告，並給付原告28萬6,765
      元及自98年1 月7 日言詞辯論意旨狀送達翌日起至拆除房
      屋返還土地之日止，按月給付原告5,024 元。
    16.被告地○○應將坐落臺北市○○區○○段4 小段571 地號
      土地上如附圖所示Ｎ部分門牌號碼臺北市○○區○○路臨
      149 號房屋面積18.43 平方公尺拆除暨騰空地下層面積18
      .43 平方公尺，將土地返還原告，並給付原告28萬6,765
      元及自98年1 月7 日言詞辯論意旨狀送達翌日起至拆除房
      屋返還土地之日止，按月給付原告5,024 元。
    17.被告午○○應將坐落臺北市○○區○○段4 小段571 地號
      土地上如附圖所示Ｏ部分門牌號碼臺北市○○區○○路臨
      151 號房屋面積20.9平方公尺拆除暨騰空地下層面積20.9
      平方公尺，將土地返還原告，並給付原告32萬5,197 元及
      自98年1 月7 日言詞辯論意旨狀送達翌日起至拆除房屋返
      還土地之日止，按月給付原告5,697 元。
    18.被告地○○應將坐落臺北市○○區○○段4 小段571 地號
      土地上如附圖所示Ｏ部分門牌號碼臺北市○○區○○路臨
      151 號房屋面積20.9平方公尺拆除暨騰空地下層面積20.9
      平方公尺，將土地返還原告，並給付原告32萬5,197 元及
      自98年1 月7 日言詞辯論意旨狀送達翌日起至拆除房屋返
      還土地之日止，按月給付原告5,697 元。
    19.原告願供擔保，請准宣告假執行。
二、被告之抗辯：
  (一)被告卯○○○未於最後言詞辯論期日到場，惟據其以前提出
    之聲明陳述略以：被告所有之房屋並非坐落於原告所稱之地
    號，被告業與財政局簽約。
  (二)被告丙○○略以：被告為一般殷實之市井小民，因目前經濟
    不景氣，工作難尋，被告僅得靠現有房屋為遮風避雨之用，
    茲原告以將於98年8 月份進行都市更新計畫為由要求拆屋還
    地，被告亦願配合辦理，惟被告一時無力另謀住處，生活必
    將陷於困頓，且對更新在即之土地，在更新前要求被告拆除
    賴以居住之房舍，對於土地利用及社會成本之付出均無實益
    ，祈於更新期限前仍能協調繼續使用系爭土地，給予緩衝，
    俾被告得依都市更新條例之規定與更新實施者協商應有之權
    利。又系爭土地原係無人管理之河川地，被告於47、48年胼
    手胝足填土完成而得以興建，請求政府於房屋可使用期限內
    准予以承租方式辦理。系爭房屋陸續於47年間興建完成，有
    合法水電申請及住戶戶籍登記為證，應合於民法有關時效取
    得地上權登記之規定。政府疏於管理土地在先，致一群不諳
    法令之住戶投資無數心血及成本填土興建房屋自住，茲反要
    求住戶拆屋還地及繳納高額占用金，難以令人心服。邇來景
    氣不好，失業率高，民不聊生，懇請原告體恤民意，同意降
    低占用金，並以無息分期付款方式繳納，俟繳竣占用金，後
    續得以辦理租地手續等語置辯，並聲明：原告之訴及假執行
    之聲請均駁回。
  (三)被告戊○○○、甲○○、子○○、己○○、辛○○、壬○○
    、辰○○、乙○○、丑○○略以：被告為一般殷實之市井小
    民，因目前經濟不景氣，工作難尋，被告僅得靠現有房屋為
    遮風避雨之用，茲原告以將於98年8 月份進行都市更新計畫
    為由要求拆屋還地，被告亦願配合辦理，惟被告一時無力另
    謀住處，生活必將陷於困頓，且對更新在即之土地，在更新
    前要求被告拆除賴以居住之房舍，對於土地利用及社會成本
    之付出均無實益，祈於更新期限前仍能協調繼續使用系爭土
    地，給予緩衝，俾被告得依都市更新條例之規定與更新實施
    者協商應有之權利。又被告所有之房屋原為警察宿舍，因當
    初配住之警察宿舍僅約8 坪，系爭土地原為基隆河河川用地
    ，被告自行雇工填土後增建房屋，系爭土地係後來始登記為
    市有土地等語置辯：並聲明：原告之訴及假執行之聲請均駁
    回。
  (四)被告丁○○略以：被告為一般殷實之市井小民，因目前經濟
    不景氣，工作難尋，被告僅得靠現有房屋為遮風避雨之用，
    茲原告以將於98年8 月份進行都市更新計畫為由要求拆屋還
    地，被告亦願配合辦理，惟被告一時無力另謀住處，生活必
    將陷於困頓，且對更新在即之土地，在更新前要求被告拆除
    賴以居住之房舍，對於土地利用及社會成本之付出均無實益
    ，祈於更新期限前仍能協調繼續使用系爭土地，給予緩衝，
    俾被告得依都市更新條例之規定與更新實施者協商應有之權
    利。又被告原任職於陽明山消防局，57年間經消防局配給宿
    舍，原宿舍僅供夫妻2 人使用，面積約6 坪，因人口增加後
    不敷使用而增建，既係配住消防局宿舍，警察局無權要求被
    告拆除，原告應撤回訴訟並賠償被告。門牌號碼臺北市○○
    區○○街5 之9 號房屋業於98年1 月中旬交還消防局，鑰匙
    已交還，戶籍尚未遷走，水電亦仍在繳納，目前無人居住，
    增建部分尚未拆除，此部分應由消防局與警察局自行處理等
    語置辯：並聲明：原告之訴及假執行之聲請均駁回。
  (五)被告庚○○未於最後言詞辯論期日到場，惟據其以前提出之
    聲明陳述略以：被告為一般殷實之市井小民，被告所有之房
    屋係坐落於被告所有之573-2 、573-5 地號土地，未坐落於
    系爭土地，且被告均有按規定繳納房屋稅及地價稅，絕非私
    自占用市有土地。被告於76年買受573-2 、573-5 地號土地
    ，基地上即有系爭房屋，原所有權人既未告知建物有越界情
    事，且土地複丈時，地政人員亦未提及任何越界情事，縱有
    占用情事，其亦為善意受讓人。被告越界面積僅5.67平方公
    尺，測量準確性令人懷疑，且被告領有身心障礙手冊，依臺
    北市市有房地被無權占用使用補償金計收原則第7 條規定，
    得以60% 計收無權占用使用補償金，相較於執行拆屋還地耗
    費甚大，浪費國家行政資源。原告以將於98年8 月進行都市
    更新計劃為由要求拆屋還地，被告願配合辦理，惟一時無力
    另謀住處，生活必將陷於困頓，政府對於占用公有土地之處
    理，應非以強制拆除為手段，而應以和解協調之方式處理，
    祈於都市更新期限前暫緩拆除，繼續使用土地至都市更新進
    行時再一併處理等語置辯，並聲明：原告之訴及假執行之聲
    請均駁回。
  (六)被告地○○、未○○、午○○略以：被告地○○於70年5 月
    自臺北市政府警察局退休，原於58年服務於陽明山警察所時
    分配宿舍1 戶，門牌號碼為臺北市○○區○○街5 之12號，
    因該宿舍實際僅7 、8 坪，僅有臥房、廚房及廁所各1 間，
    當時與妻育有4 名子女共6 人居住，因宿舍過小而在宿舍後
    面河川新生地自行購買土方填高地面，自費另建部分房屋，
    並申請門牌號碼臺北市○○區○○路149 、151 號，予4 名
    子女作用臥室及讀書所需空間而居住，原配宿舍年久失修，
    下雨漏水，被告均居住於基河路自建房內，茲警察局要求拆
    屋還地，豈非逼被告流落街頭或走向絕路。70年間房屋後方
    闢建道路，將部分房屋拆除，被告均配合而無異議，經通知
    補償地上物4 萬餘元。該屋為被告地○○增建，所有權及使
    用權為被告地○○所有，並非被告午○○、未○○，其2 人
    亦未居住該址。上開河川新生地係被告地○○自購土方填土
    整地而建屋在先，市○○○○道路在後，始將河川地編號列
    冊等語置辯，並聲明：原告之訴及假執行之聲明均駁回。
  (六)被告亥○略以：被告居住門牌號碼臺北市○○區○○街5 之
    14號宿舍，增建部分為被告之夫所建，由被告繼承。因後方
    許多人亂丟垃圾，經環保局開罰，故以鐵絲圍起，增建部分
    並未申請門牌。倘增建部分拆除，下雨時雨水會倒流至被告
    之房屋，被告就增建部分並無占用之意思，僅係託管關係，
    願意拆除等語置辯，並聲明：原告之訴駁回。
三、本件經本院依民事訴訟法第271 條之1 準用同法第270 條之
    1 第1 項第3 款規定，整理並協議簡化爭點及不爭執點如下
    （本院98年2 月18日言詞辯論筆錄，卷2 第102 頁至第104
    頁）：
  (一)兩造不爭執之事實：
    1.坐落臺北市○○區○○段4 小段571 地號土地（68年重測
      前為臺北市○○區○○段202 地號）為臺北市所有，管理
      者為臺北市政府警察局，89年7 月公告地價即申報地價每
      平方公尺7 萬3,700 元、93年1 月公告地價即申報地價每
      平方公尺5 萬8,275 元、96年1 月公告地價即申報地價每
      平方公尺6 萬5,427 元。
    2.門牌號碼臺北市○○街1 之1 號房屋占用系爭土地如測量
      成果圖所示Ａ部分，第1 、2 層面積各10.29 平方公尺。
      房屋稅納稅義務人為卯○○○。卯○○○另向臺北市政府
      財政局承租毗鄰之508-7 地號土地面積11.4平方公尺。
    3.門牌號碼臺北市○○街臨1 之17號房屋占用系爭土地如測
      量成果圖所示Ｂ部分，面積5.67平方公尺。房屋稅納稅義
      務人為庚○○。系爭土地毗鄰之573-5 地號土地面積46平
      方公尺、573-2 地號土地面積16平方公尺為庚○○所有。
    4.門牌號碼臺北市○○街1 之2 號房屋占用系爭土地如測量
      成果圖所示Ｃ部分，第1 、2 層面積各34.23 平方公尺。
      房屋稅納稅義務人為丙○○。系爭土地毗鄰之573-7 地號
      土地面積16平方公尺、573-4 地號土地面積4 平方公尺為
      丙○○所有。
    5.門牌號碼臺北市○○街臨1 之3 號房屋占用系爭土地如測
      量成果圖所示Ｄ部分，面積23.49 平方公尺。房屋稅納稅
      義務人為戊○○○。
    6.門牌號碼臺北市○○街1 之14號房屋占用系爭土地如測量
      成果圖所示Ｅ、Ｅ' 部分，面積各23.99 、13.39 平方公
      尺。房屋稅納稅義務人為甲○○。
    7.門牌號碼臺北市○○街1 之15號房屋占用系爭土地如測量
      成果圖所示Ｆ、Ｆ' 部分，面積各27.82 、5.25平方公尺
      。房屋稅納稅義務人為子○○。
    8.門牌號碼臺北市○○街臨1 之16號房屋占用系爭土地如測
      量成果圖所示Ｇ部分，第1 、2 層面積各39.44 平方公尺
      、20.39 平方公尺。房屋稅納稅義務人為己○○。
    9.門牌號碼臺北市○○街臨5 之20號房屋占用系爭土地如測
      量成果圖所示Ｈ部分，面積30.49 平方公尺。自96年6 月
      房屋稅納稅義務人為王學書（戶長為王學書之配偶辛○○
      ）。
    10.門牌號碼臺北市○○路臨139 號房屋占用系爭土地如測量
      成果圖所示Ｉ部分，第1 、2 層面積各39.58 平方公尺、
      34.68平方公尺 。房屋稅納稅義務人為壬○○。
    11.門牌號碼臺北市○○路臨141 號房屋占用系爭土地如測量
      成果圖所示Ｊ、Ｊ' 部分（即門牌號碼臺北市○○區○○
      街5 之10號增建部分），Ｊ部分第1 層、地下層面積各18
      .61 平方公尺、Ｊ' 部分面積15平方公尺。房屋稅納稅義
      務人為辰○○。
    12.門牌號碼臺北市○○路臨143 號房屋占用系爭土地如測量
      成果圖所示Ｋ部分（即門牌號碼臺北市○○區○○街5 之
      9 號增建部分），第1 、地下層面積各17.48 平方公尺。
      房屋稅納稅義務人為丁○○。
    13.門牌號碼臺北市○○路臨145 號房屋占用系爭土地如測量
      成果圖所示Ｌ部分（即門牌號碼臺北市○○區○○街5 之
      8 號增建部分），第1 、地下層面積各16.5平方公尺。房
      屋稅納稅義務人為乙○○。
    14.門牌號碼臺北市○○路臨147 號房屋占用系爭土地如測量
      成果圖所示Ｍ部分（即門牌號碼臺北市○○區○○街5 之
      7 號增建部分），第1 、地下層面積各16.5平方公尺。房
      屋稅納稅義務人為丑○○。
    15.門牌號碼臺北市○○路臨149 號房屋占用系爭土地如測量
      成果圖所示Ｎ部分（即門牌號碼臺北市○○區○○街5 之
      12號增建部分），第1 、地下層面積各18.43 平方公尺。
      房屋稅納稅義務人為未○○。
    16.門牌號碼臺北市○○路臨151 號房屋占用系爭土地如測量
      成果圖所示Ｏ部分（即門牌號碼臺北市○○區○○街5 之
      12號增建部分），第1 、地下層面積各18.43 平方公尺。
      房屋稅納稅義務人為午○○。
    17.門牌號碼臺北市○○路臨151 號旁無門牌房屋占用系爭土
      地如測量成果圖所示Ｐ部分（即門牌號碼臺北市○○區○○街5 之14號增建部分），面積43.29 平方公尺。
  (二)兩造爭執要旨：
    1.系爭房屋是否有占有系爭土地？面積若干？
    2.系爭房屋坐落於系爭土地上，是否有合法占有權源？
      (1)系爭房屋建造時，系爭土地是否為無人所有之廢河道，
        而由被告自行填土，嗣後始登記為市有土地？
      (2)系爭房屋是否有越界建築之情事？被告庚○○得否主張
        善意受讓？
      (3)被告丙○○得否主張時效取得地上權？
    3.原告得否請求被告拆除系爭房屋如測量成果圖所示部分？
      被告有無拆除之事實上處分權？
    4.原告得否請求被告給付相當於租金之不當得利？其金額以
      若干為適當？
四、茲就上述爭點，析述本院得心證之理由如下：
  (一)系爭房屋占用系爭土地詳如附圖所示：
    1.原告主張被告等人所有之房屋占用系爭土地，詳如附圖所
      示等情，業經本院於97年8 月1 日赴現場勘驗，依據兩造
      指界後，囑託臺北市士林地政事務所測量製作如附圖所示
      之複丈成果圖，此有勘驗筆錄（卷1 第226 頁至第229 頁
      ）、臺北市士林地政事務所97年11月19日北市士地二字第
      09731712000 號函送之複丈成果圖（卷1 第196 頁至第20
      0 頁）在卷足考。部分被告仍執詞辯稱其所有之房屋係坐
      落於己有之土地，並未坐落於系爭土地上，或辯稱臺北市
      士林地政事務所測量結果不正確云云，惟未舉證以實其說
      ，其等空言置辯，委不足採。
    2.又被告亥○辯稱其未占有系爭土地云云。惟按，占有僅占
      有人對於物有事實上管領力為已足，不以其物放置於一定
      處所，或標示為何人占有為生效條件（最高法院53年臺上
      字第861 號判例要旨參照）。查門牌號碼臺北市○○路臨
      151 號旁無門牌房屋（即門牌號碼臺北市○○區○○街5
      之14號增建部分）有屋頂、四壁並拉起鐵門，內部堆放雜
      物等情，此有勘驗筆錄足考（卷1 第227 頁），並有被告
      亥○提出之照片可證（卷2 第120 頁），顯見被告亥○確
      有占有土地搭蓋建物，而有事實上之管領力，雖目前無人
      居住，然所謂占有土地並不以實際有人居住其內為限，則
      被告亥○以增建房屋之方式占有系爭土地乙節，堪以認定
      。
  (二)系爭房屋無正當權源占用系爭土地：
    1.又原告主張系爭土地為其臺北市所有，原告為管理機關之
      事實，業據其提出土地登記謄本為證（卷1 第14頁），自
      堪信為真實。被告等雖辯稱其等所有之房屋興建時，系爭
      土地為無人所有廢河道，由其等自行填土，嗣後始編列地
      號登記為市有土地云云。惟查，經本院函詢臺北市士林地
      政事務所系爭土地何時為第一次登記，暨第一次登記之地
      目，據該所以97年7 月17日北市士地一字第09731037600
      號函覆稱：「本案土地現為第三種商業區，地目為建，係
      於41年5 月11日辦理土地總登記，登記當時地目為『旱』
      ，另依日據時期登記簿記載地目為『』」等語（卷1 第
      156 頁），另經本院依職權調取系爭土地日據時期迄今之
      土地登記簿影本（卷2 第73頁至第87頁），系爭土地於光
      復後之41年5 月11日登記為士林鎮公所所有，58年1 月14
      日改由陽明山管理局接管，63年11月29日登記為臺北市所
      有、管理機關為臺北市財政局，再變更為原告管理。而依
      被告等人所辯，其等係於47年以後始陸續填土增建系爭房
      屋，斯時系爭土地早已辦理土地總登記為士林鎮公所所有
      ，非如被告等人所辯，係渠等興建房屋在前、土地編列登
      記在後云云，被告等人此部分抗辯與事證不符，不足採信
      。
    2.復查，被告庚○○辯稱其於76年買受毗臨之573-2 、573-
      5 地號土地時，基地上已有門牌號碼臺北市○○區○○街
      臨1 之17號房屋，原所有權人未告知建物有越界情事，且
      土地複丈時，地政人員亦未提及任何越界情事，縱有占用
      情事，其亦為善意受讓人云云。按「土地所有人建築房屋
      逾越疆界者，鄰地所有人如知其越界而不即提出異議，不
      得請求移去或變更其建築物。但得請求土地所有人，以相
      當之價額，購買越界部分之土地，如有損害，並得請求賠
      償。」民法第796 條固有明文規定，惟所謂知其越界，須
      鄰地所有人事實上知悉越界建築，方足當之。倘鄰地為法
      人所有者，則須其代表人或管理人知其情事，始能認為已
      知。而主張鄰地所有人知其越界而不即提出異議者，應就
      此項事實負舉證之責任（最高法院83年度臺上字第605 號
      判決要旨參照）。經查，被告庚○○係辯稱其前手及地政
      人員未告知越界建築之情事，此與前揭法條規定必須「鄰
      地所有人」於土地被越界建築當時明知而不即時反對之構
      成要件不符。此外，被告庚○○復未能舉證證明系爭土地
      所有人於門牌號碼臺北市○○區○○街臨1 之17號房屋增
      建如附圖所示Ｂ部分當時，明知有越界之情事而不即提出
      異議，則其以房屋係越界建築為由，辯稱原告不得請求拆
      除房屋云云，即屬無據。
    3.另被告丙○○辯稱系爭房屋陸續於47年間興建完成，有合
      法水電申請及戶籍登記，合於民法有關時效取得地上權登
      記之規定云云。惟按，主張因時效取得地上權者，依民法
      第772 條準用同法第769 條或第770 條之規定，須以行使
      地上權之意思而佔有他人之土地，經過一定之期間，始得
      請求登記為地上權人。此項意思依民法第944 條第1 項之
      規定既不在推定之列，故須由佔有人負證明之責。又佔有
      人無法律上之權源在他人土地上有建築物或其他工作物或
      竹木，可能係基於侵權行為之意思，亦可能基於越界建築
      使用，亦或界址不明致誤認他人土地為自己所有，或因不
      知為他人土地而誤為佔有使用，尚難僅以佔有人在他人土
      地上有建築物或其他工作物或竹木之客觀事實，自認佔有
      人係基於行使地上權之意思而佔有（最高法院87年度臺上
      字第1284號判決要旨參照）。再按，因時效取得地上權登
      記請求權者，不過有此請求權而已，在未依法登記為地上
      權人以前，仍不得據以對抗土地所有人，而謂其係有權佔
      有（最高法院88年度臺上字第1729號判決、87年度臺上字
      第3081號判決要旨參照）。經查，被告丙○○未舉證證明
      其占有系爭土地係以行使地上權之意思，已難認其得主張
      時效取得地上權。況被告丙○○並未依法登記為地上權人
      ，揆諸前揭最高法院判決要旨，自不得據以對抗土地所有
      人。則被告丙○○此部分抗辯，亦無足取。
  (三)原告得請求被告拆屋還地：
    1.按「所有人對於無權占有或侵奪其所有物者，得請求返還
      之；對於妨害其所有權者，得請求除去之；有妨害其所有
      權之虞者，得請求防止之。」民法第767 條定有明文。查
      被告等人無正當權源占有原告管理之系爭土地，各別占用
      位置及面積詳如附圖所示之事實，既經認定，已如前述，
      從而，原告本於所有人之地位，訴請被告等人拆屋還地，
      洵屬有據。
    2.被告丁○○雖辯稱門牌號碼臺北市○○區○○街5 之9 號
      房屋係消防局合法配給之宿舍，原告無權請求拆屋還地，
      且其已於98年1 月中旬將該屋交還消防局云云。惟按，房
      屋之拆除，為一種事實上之處分行為，是未經辦理所有權
      第一次登記之建物，須有事實上之處分權者，始得予以拆
      除（最高法院87年度臺上字第138 號判決要旨參照）。查
      被告丁○○自承門牌號碼臺北市○○區○○街5 之9 號房
      屋係消防局於57年間配給之宿舍，由其增建如附圖Ｋ部分
      所示，並增加門牌號碼臺北市○○區○○路臨143 號等語
      綦詳，則被告丁○○既為如附圖所示Ｋ部分增建之原始起
      造人，即擁有該未經保存登記房屋之事實上處分權，而該
      擅自增建之部分無權坐落於原告管理之土地，原告自得本
      於所有權能排除侵害，此與被告丁○○自消防局合法配給
      之宿舍部分應否返還或應返還予何人，乃屬二事。被告丁○○雖辯稱其已將門牌號碼臺北市○○區○○街5 之9 號
      宿舍返還消防局云云，惟未舉證以實其說，且縱令屬實，
      仍不能逕認其亦將如附圖Ｋ部分所示增建物之事實上處分
      權亦併同讓與消防局。況被告丁○○自承目前仍設籍於該
      址，且水電費用仍繼續繳納等語無訛（卷2 第107 頁），
      益徵其尚未完全放棄該屋之占有及事實上處分權。則原告
      訴請被告丁○○拆除增建房屋並返還土地，即屬有據。
    3.另被告地○○辯稱如附圖所示Ｎ、Ｏ部分房屋均為其於58
      年間所增建並占有，與被告未○○、午○○無涉云云。經
      查，被告午○○生於47年5 月12日、被告未○○生於49年
      6 月17日，此有戶籍謄本足考（卷1 第115 頁至第116 頁
      ），上開房屋增建時渠等僅10餘歲，則被告地○○辯稱該
      屋增建部分係由其原始起造等語，應屬信而有徵。惟查，
      門牌號碼臺北市○○區○○路臨149 號、同路臨151 號房
      屋稅籍自78年1 月起分別登記為被告未○○、午○○之事
      實，有房屋稅籍資料附卷可稽（卷2 第89頁至第90頁），
      且依戶籍資料顯示，被告未○○、午○○分別設籍於上開
      房屋，並於78年11月7 日創立新戶各別擔任戶長（卷1 第
      115 頁至第116 頁），縱令被告地○○係上開房屋之原始
      起造人，而有事實上處分權，亦應認其至少已將上開房屋
      之事實上處分權分別讓與其二子共同所有並共同占有之，
      則原告主張被告地○○與被告午○○、未○○均為上開房
      屋之事實上處分權人及占有人，應堪採信。
  (四)原告得請求不當得利：
    次按，「無法律上之原因而受利益，致他人受損害者，應返
    還其利益。」民法第179 條定有明文。被告不付任何代價而
    使用他人土地，其財產雖無積極的增加，但不能謂無消極的
    減免其應支付使用該土地之代價，此種消極的利益，亦在得
    請求返還之列（最高法院52度臺上字第1420號判決意旨參照
    ）。又無法律上之原因而獲得相當於租金之利益，致他人受
    損害時，如該他人之返還利益請求權已逾租金短期時效之期
    間，對於已罹消滅時效之租金之利益，不得依不當得利之法
    則，請求返還（最高法院49年度臺上字第1730號判例意旨、
    65年度第5 次民事庭會議決議意旨參照）。本件被告等人無
    權占有原告管理之系爭土地，使原告蒙受相當於租金之損害
    ，被告無法律上原因使用系爭土地，依社會通念，可消極減
    免其應支付使用土地之代價，則原告請求被告返還自其98年
    1 月7 日言詞辯論狀繕本送達各被告回溯5 年相當於租金之
    不當得利，自屬有據。再按，城市地方房屋之租金，以不超
    過土地及其建築物申報總價年息10% 為限，土地法第97條第
    1 項定有明文，而土地法第97條規定之土地價額，係指法定
    地價而言，為土地法施行法第25條所明定，又土地法第148
    條規定，土地所有權人依土地法所申報之地價為法定地價，
    土地法第115 條復規定，同法第97條之規定，於租用基地建
    築房屋準用之，是建築基地（即土地）之租金，亦按土地申
    報地價年息10% 為限。惟此年息10% 為限，乃指房屋租金之
    最高限額而言，非謂所有租賃房屋之租金必須照申報價額年
    息10% 計算之，尚須斟酌基地之位置，工商繁榮程度、使用
    人利用基地之經濟價值、所受利益，彼等關係及社會感情等
    情事以為決定（最高法院46年臺上字第855 號、68 年 臺上
    字第3071號判例意旨參照）。查被告等人無權占有原告所有
    之系爭土地，於其上增建房屋，詳如附圖所示之事實，已如
    前述，而系爭土地93年1 月申報地價為每平方公尺5 萬8,27
    5 元、96年1 月申報地價為每平方公尺6 萬5,427 元，此有
    地價謄本足憑（卷2 第114 頁）。又系爭房屋均屋齡老舊，
    屬於舊宿舍之擴張增建，供被告等人作為住宅使用，小西街
    巷弄狹窄，巷內無法供車輛通行，基河路上有多線公車經過
    ，斜對面為百齡高中，步行可達捷運淡水線劍潭站等情，業
    經本院於97年8 月1 日赴現場勘驗製有勘驗筆錄足考（卷1
    第226 頁至第229 頁），本院審酌系爭土地坐落之地段、交
    通情形、經濟繁榮程度、被告使用系爭土地之經濟價值、當
    前經濟環境不佳致房價及租金水準下跌等一切狀況，應認為
    原告請求被告等人給付相當於租金之不當得利損害金，以該
    土地申報價額年息3%計算為適當，共計原告得請求被告給付
    相當於租金不當得利詳如附表2 所示（回溯5 年不當得利之
    計算式：占用面積x 申報地價x 年數x 年息；自98年1 月7
    日言詞辯論狀送達各被告翌日起按月不當得利之計算式：占
    用面積x 申報地價x 年息/12 月；其中被告辛○○依上開計
    算式計算5 年不當得利金額應為9 萬6,082 元，惟原告僅請
    求9 萬1,432 元，自無不許之理），逾此金額之請求即屬過
    高。
五、從而，原告依所有物返還請求權、不當得利之法律關係，訴
    請被告亥○將坐落系爭土地上如附圖所示Ｐ部分面積43.29
    平方公尺之無門牌號碼房屋拆除，將土地返還原告，並給付
    原告39萬7,558 元，及自98年1 月7 日言詞辯論狀繕本送達
    翌日（以下皆同）即98年1 月23日起至返還上開土地之日止
    ，按月給付原告新7,081 元；被告卯○○○將坐落系爭土地
    上門牌號碼臺北市○○區○○街1 之1 號如附圖所示Ａ部分
    壹層房屋面積10.29 平方公尺、貳層閣樓面積10.29 平方公
    尺拆除，將土地返還原告，並給付原告9 萬4,406 元，及自
    98年1 月8 日起至返還上開土地之日止，按月給付原告1,68
    3 元；被告丙○○將坐落系爭土地上門牌號碼臺北市○○區
    ○○街1 之2 號如附圖所示Ｃ部分壹層房屋面積34.23 平方
    公尺、貳層閣樓面積34.23 平方公尺拆除，將土地返還原告
    ，並給付原告31萬4,046 元，及自98年1 月8 日起至返還上
    開土地之日止，按月給付原告5,599 元；被告戊○○○將坐
    落系爭土地上門牌號碼臺北市○○區○○街臨1 之3 號如附
    圖所示Ｄ部分房屋面積23.49 平方公尺拆除，將土地返還原
    告，並給付原告21萬5,723 元，及自98年1 月23日起至返還
    上開土地之日止，按月給付原告3,842 元；被告甲○○將坐
    落系爭土地上門牌號碼臺北市○○區○○街1 之14號如附圖
    所示Ｅ部分房屋面積23.99 平方公尺、Ｅ' 部分房屋面積13
    .39 平方公尺拆除，將土地返還原告，並給付原告34萬2,94
    6 元，及自98年1 月8 日起至返還上開土地之日止，按月給
    付原告6,114 元；被告子○○將坐落系爭土地上門牌號碼臺
    北市○○區○○街1 之15號如附圖所示Ｆ部分房屋面積27.8
    2 平方公尺、Ｆ' 部分房屋面積5.25平方公尺拆除，將土地
    返還原告，並給付原告30萬3,403 元，及自98年1 月8 日起
    至返還上開土地之日止，按月給付原告5,409 元；被告己○○將坐落系爭土地上門牌號碼臺北市○○區○○街臨1 之16
    號如附圖所示Ｇ部分壹層房屋面積39. 44平方公尺、貳層閣
    樓面積20.39 平方公尺拆除，將土地返還原告，並給付原告
    36萬2,201 元，及自98年1 月23日起至返還上開土地之日止
    ，按月給付原告6,451 元；被告庚○○將坐落系爭土地上門
    牌號碼臺北市○○區○○街臨1 之17號如附圖所示Ｂ部分房
    屋面積5.67平方公尺拆除，將土地返還原告，並給付原告5
    萬2,020 元，及自98年1 月8 日起至返還上開土地之日止，
    按月給付原告927 元；被告辛○○應將坐落系爭土地上門牌
    號碼臺北市○○區○○街臨5 之20號如附圖所示Ｈ部分房屋
    面積30.49 平方公尺拆除，將土地返還原告，並給付原告9
    萬1,432 元，及自98年1 月8 日起至返還上開土地之日止，
    按月給付原告4,987 元；被告壬○○將坐落系爭土地上門牌
    號碼臺北市○○區○○路臨139 號如附圖所示Ｉ部分壹層房
    屋面積39.58 平方公尺、貳層閣樓面積34.68 平方公尺拆除
    ，將土地返還原告，並給付原告36萬3, 130元，及自98年1
    月8 日起至返還上開土地之日止，按月給付原告6,474 元；
    被告辰○○將坐落系爭土地上門牌號碼臺北市○○區○○路
    臨141 號如附圖所示Ｊ部分房屋面積18.61 平方公尺拆除暨
    騰空地下層18.61 平方公尺、Ｊ' 部分房屋面積15平方公尺
    拆除，將土地返還原告，並給付原告30萬8,418 元，及自98
    年1 月11日起至返還土地之日止，按月給付原告5,498 元；
    被告丁○○將坐落系爭土地上門牌號碼臺北市○○區○○路
    臨143 號如附圖所示Ｋ部分房屋面積17.48 平方公尺拆除暨
    騰空地下層面積17.48 平方公尺，將土地返還原告，並給付
    原告16萬529 元，及自98年1 月23日起至返還上開土地之日
    止，按月給付原告2,859 元；被告乙○○將坐落系爭土地上
    門牌號碼臺北市○○區○○路臨145 號如附圖所示Ｌ部分房
    屋面積16.5平方公尺拆除暨騰空地下層面積16.5平方公尺，
    將土地返還原告，並給付原告15萬1, 381元，及自98年1 月
    8 日起至返還上開土地之日止，按月給付原告2,699 元；被
    告丑○○將坐落系爭土地上門牌號碼臺北市○○區○○路臨
    147 號如附圖所示Ｍ部分房屋面積16.5平方公尺拆除暨騰空
    地下層面積16.5平方公尺，將土地返還原告，並給付原告15
    萬1,381 元，及自98年1 月8 日起至返還上開土地之日止，
    按月給付原告2,699 元；被告地○○、未○○將坐落系爭土
    地上門牌號碼臺北市○○區○○路臨149 號如附圖所示Ｎ部
    分房屋面積18.43 平方公尺拆除暨騰空地下層面積18.43 平
    方公尺，將土地返還原告，並給付原告16萬9,087 元，及自
    98年1 月8 日起至返還上開土地之日止，按月給付原告3,01
    5 元；被告地○○、午○○應將坐落系爭土地上門牌號碼臺
    北市○○區○○路臨151 號如附圖所示Ｏ部分房屋面積20.9
    平方公尺拆除暨騰空地下層面積20.9平方公尺，將土地返還
    原告，並給付原告19萬1,749 元，及自98年1 月8 日起至拆
    除房屋返還土地之日止，按月給付原告3,419 元，為有理由
    ，應予准許。逾上開部分之請求為無理由，應予駁回。
六、本判決主文命拆屋還地之部分，性質上非長期間不能履行，
    且被告等長居系爭房屋，以該處為生活重心，遷居非立時可
    就，爰定履行期間3 個月，以資兼顧。
七、原告陳明願供擔保，聲請宣告假執行，經核原告勝訴部分，
    合於法律規定，爰分別酌定相當之擔保金額宣告之。至原告
    其餘假執行之聲請，因訴之駁回而失所依據，不予准許。
八、本件判決基礎俱已臻明確，兩造其餘攻防方法及訴訟資料經
    本院審酌後，核與判決不生影響，無逐一論駁之必要，併此
    敘明。
九、據上論結，本件原告之訴為一部有理由、一部無理由，依民
    事訴訟法第385 條第1 項前段、第79條、第390 條第2 項、
    第396條第1項，判決如主文。
中    華    民    國    98    年    3     月    4     日
                  民事第二庭  法  官  陳玉曆
以上正本證明與原本無異。
如對本判決上訴，應於判決送達後20日內向本院提出上訴狀。
中    華    民    國    98    年    3     月    5     日
                              書記官  吳華瑋


司法院資訊處製作；財團法人民間司法改革基金會備份。
